---
# title: "Análisis Exploratorio de Datos y gráficos depurados" # "Exploratory data analysis Pokemon dataset"
output:
  pdf_document
documentclass: article
fontsize: 10pt
header-includes:
  - \usepackage{times}
lang: es
---

\newpage

# Análisis Exploratorio de Datos y gráficos depurados

## CI-0131 Diseño de Experimentos

## Laboratorio 2

### Estudiantes:

- [Milton]
- [Archibald Emmanuel Carrion Claeys, C01736]
\vspace{5cm}

***

**Para el Profesor:**

**Nota:** \hrulefill

**Comentarios Generales:**

\vspace{1cm}
\hrulefill
\vspace{1cm}
\hrulefill

\newpage

# A. Primera parte
## A.1. Información general

Empezamos realizando un lectura de los datos. En este caso, el dataset es un archivo CSV que contiene información sobre Pokémon.

```{r results = 'hide', message=FALSE, warning=FALSE}
df <- (read.csv(file.choose(), header = TRUE, encoding = "UTF-8"))
attach(df)

# Resumen informativo de los datos - tendencias
summary(df)
``` 

Podemos conseguir información general sobre el dataset usando str() y glimpse().
```{r results = 'hide', message=FALSE, warning=FALSE}
# Información básica
str(df)
# glimpse() es una función del paquete dplyr que proporciona una
# vista rápida de los datos
library(dplyr)
glimpse(df)

# adicionalmente tambien existe summary() que nos da un resumen de las
# variables, como  cuartiles  y  datos  máximos  y mínimos
summary(df)
```

No se agregaron las salidas de los 2 chunks anteriores, ya que son muy extensas, y pueden facilmente ser consultadas en el archivo csv adjunto.
Algunos de los datos mas valiosos que se agregara al reporte son los siguientes
- attack
- defense
- hp
- weight_kg
- height_m

```{r}
summary(df$attack)
summary(df$defense)
summary(df$hp)
summary(df$weight_kg)
summary(df$height_m)
```

Las variables categoricas se pueden obtener usando la función table() o count().
En R, una variable categórica es aquella que puede tomar un número limitado de valores distintos, representando categorías o grupos.
```{r}
# Variables categoricas
table(df$type1)
table(df$type2)

count(df, type1)
count(df, type2)
```

## A.2. Histogramas
Un histograma es una representación gráfica de la distribución de un conjunto de datos que muestra la frecuencia de los valores en intervalos o "bins".
Se usa para analizar la distribución de una variable continua, como la altura o el peso de los Pokémon.

### Histograma de la variable hp
```{r}
# Por ejemplo, el siguiente código construye un histograma para la variable hp

hist(df$hp)

# Se puede hacer un poco más claro agregando título y etiquetas:
hist(df$hp,
     main = "Distribución de variable hp",
     xlab = "HP",
     col = "lightblue",
     border = "black")
```

### Histograma de la variable attack
```{r}
# Histograma de la variable attack
hist(df$attack,
     main = "Distribución de variable attack",
     xlab = "Attack",
     col = "lightblue",
     border = "black")
```
### Histograma de la variable defense
```{r}
# Histograma de la variable defense
hist(df$defense,
     main = "Distribución de variable defense",
     xlab = "Defense",
     col = "lightblue",
     border = "black")
```
### Histograma de la variable weight_kg
```{r}
# Histograma de la variable weight_kg
hist(df$weight_kg,
     main = "Distribución de variable weight_kg",
     xlab = "Weight (kg)",
     col = "lightblue",
     border = "black")
```
### Histograma de la variable height_m
```{r}
# Histograma de la variable height_m
hist(df$height_m,
     main = "Distribución de variable height_m",
     xlab = "Height (m)",
     col = "lightblue",
     border = "black")
```

## A.3. Boxplots (cajas y bigotes)
Un boxplot es una representación gráfica que muestra la distribución de un conjunto de datos a través de sus cuartiles.
Los boxplots son útiles para identificar la presencia de valores atípicos (outliers) y para comparar la distribución de diferentes grupos.

### Boxplot de la variable attack
```{r}
boxplot(attack ~ type1,
        data = df,
        main = "Ataque por Tipo de Pokémon",
        xlab = "Tipo",
        ylab = "Ataque",
        las = 2,
        col = "lightgreen")
```

### Boxplot de la variable defense por tipo de Pokémon
```{r}
boxplot(defense ~ type1,
        data = df,
        main = "Defensa por Tipo de Pokémon",
        xlab = "Tipo",
        ylab = "Defensa",
        las = 2,
        col = "lightgreen")
```

### Boxplot de la variable hp por generación de Pokémon
```{r}
boxplot(hp ~ generation,
        data = df,
        main = "HP por Generación de Pokémon",
        xlab = "Generación",
        ylab = "HP",
        las = 1,
        col = "lightblue")
```

## A.4. Gráficos de dispersión

Un gráfico de dispersión (scatter plot) es una representación gráfica que muestra la relación entre dos variables cuantitativas.
Los puntos en el gráfico representan pares de valores de las dos variables, lo que permite observar patrones, tendencias y posibles correlaciones entre ellas, o en el caso contrario, si no existe relación entre las variables.

### Gráfico de dispersión entre ataque y defensa
```{r}
# Por ejemplo, el siguiente código construye un gráfico de dispersión
# entre attack y defense.
plot(df$attack,
     df$defense)

# Se puede hacer un poco más claro agregando título y etiquetas:
plot(df$attack,
     df$defense,
     main = "Ataque vs Defensa",
     xlab = "Ataque",
     ylab = "Defensa",
     col = "darkred")
```

### Gráfico de dispersión entre attack y hp
```{r}
# Gráfico de dispersión entre attack y hp
plot(df$attack,
     df$hp,
     main = "Ataque vs HP",
     xlab = "Ataque",
     ylab = "HP",
     col = "darkblue")
```

### Gráfico de dispersión entre defense y hp
```{r}
# Gráfico de dispersión entre defense y hp
plot(df$defense,
     df$hp,
     main = "Defensa vs HP",
     xlab = "Defensa",
     ylab = "HP",
     col = "darkgreen")
```

De la misma manera se pueden generar varios gráficos simultáneamente
```{r}
# Matrices de dispersión dos a dos para hp, attack, defense y speed.
pairs(df[, c("hp", "attack", "defense", "speed")],
      main = "Matrices de Dispersión")
```


# B. Segunda parte
## instalación de librerías necesarias
Instalar los paquetes:
```{r}
# instalar las siguientes librerías si no están instaladas
# install.packages(c("dplyr",
#                    "ggplot2",
#                    "gridExtra",
#                    "tidyr",
#                    "reshape2",
#                    "RColorBrewer",
#                    "ggrepel"))
```

Cargas los paquetes:
```{r message=FALSE, warning=FALSE}
library(dplyr)
library(ggplot2)
library(gridExtra)
library(tidyr)
library(reshape2)
library(RColorBrewer)
library(ggrepel)
```

Una timble en R es una versión mejorada de un data frame, que proporciona una forma más legible y fácil de trabajar con los datos. Las timbles son parte del paquete dplyr y están diseñadas para ser más eficientes y amigables para el usuario.
```{r message=FALSE, warning=FALSE}
df <- tibble::as_tibble(df)
colnames(df)[25] <- "classification"
df$capture_rate <- as.numeric(df$capture_rate)
head(df)
```

Como ese timble contiene muchos datos, solo usaramos un subconjunto de las columnas pra realizar nuestra EDA.
```{r}
df <- select(df, name, classification, hp, weight_kg,
             height_m, speed, attack, defense,
             sp_attack, sp_defense, type1, type2,
             abilities, generation, is_legendary,
             capture_rate)
head(df)
```

## B.1. Gráficos de densidad de varios atributos de Pokémon.
Un diagrama de densidad es una representación gráfica que muestra la distribución de una variable continua a través de una curva suave (suavizado del nucleo). Es útil para visualizar la forma de la distribución y la concentración de los datos en diferentes rangos de valores.

```{r warning=FALSE}
density_hp <- ggplot(data = df, aes(hp)) +
  geom_density(col = "white", fill = "pink", alpha = 0.8) +
  ggtitle("Densidad de Hit Points o Vida")

density_speed  <-  ggplot(data = df,  aes(speed)) +
  geom_density(col = "white",  fill = "darkorchid",  alpha = 0.8) +
  ggtitle("Densidad de velocidad")

density_attack  <-  ggplot(data = df,  aes(attack)) +
  geom_density(col = "white",  fill = "orange",  alpha = 0.7) +
  ggtitle("Densidad caracteristicas ofensivas")

density_defense  <- ggplot(data = df, aes(defense)) +
  geom_density(col = "white",  fill = "firebrick",  alpha = 0.7) +
  ggtitle("Densidad caracteristicas defensivas")

density_height  <- ggplot(data = df, aes(height_m)) +
  geom_density(col = "white",  fill = "lightblue",  alpha = 0.7) +
  ggtitle("Densidad altura")

density_weight  <- ggplot(data = df, aes(weight_kg)) +
  geom_density(col = "white",  fill = "lightgreen",  alpha = 0.7) +
  ggtitle("Densidad peso")


grid.arrange(density_hp, density_speed, density_attack,
             density_defense, density_height, density_weight,
             ncol = 3, nrow = 2)
```

## B.2. Diagramas de Barras
Un diagrama de barras es una representación gráfica que muestra la frecuencia o cantidad de diferentes categorías o grupos. Cada barra representa una categoría y su altura (o longitud) indica la cantidad o frecuencia de esa categoría.
Es muy similar a un histograma, pero en lugar de mostrar la distribución de una variable continua, muestra la frecuencia de categorías discretas.

### Número de Pokémon basado en su tipo primario (type1) y secundario (type2)
```{r warning=FALSE}
ggplot(data=df, aes(type1)) +
  geom_bar(aes(fill = ..count..), alpha = 0.85) +
  scale_fill_gradient(low = "lightblue", high = "darkblue") +
  # Gradiente de colores
  theme(axis.text.x = element_text(angle = 45, hjust = 1)) +
  ggtitle("Distribucion basados en Tipo 1") +
  coord_flip()
```

Vemos que el tipo mas commun es Water, Normal, Grass y Bug.

### Diagrama de barras para el tipo secundario (type2)
```{r}
ggplot(data = df, aes(type2)) +
  geom_bar(aes(fill = ..count..), alpha = 0.85) +
  scale_fill_gradient(low = "#ffdb67", high = "#8b0000") +
  # Gradiente de colores
  theme(axis.text.x = element_text(angle = 90, hjust = 1)) +
  ggtitle("Distribucion basados en Tipo 2") +
  coord_flip()
```

### Número de Pokemon legendarios según su tipo primario (type1)

```{r}
df %>% 
  filter(is_legendary == 1) %>%
  ggplot(aes(type1)) +
  geom_bar(aes(fill = ..count..)) +
  scale_fill_gradient(low = "lightblue", high = "darkblue") +
  # Gradiente de colores
  theme(axis.text.x = element_text(angle = 90, hjust = 0)) +
  ggtitle("Numero de Pokemon Legendarios del Type-1")
```

El siguiente gráfico muestra la cantidad de Pokémon legendarios según su tipo primario (type1).

```{r}
df %>%
  filter(is_legendary == 0) %>%
  ggplot(aes(type1)) +
  geom_bar(aes(fill = ..count..)) +
  scale_fill_gradient(low = "orange", high = "red") +  # Gradiente de colores 
  theme(axis.text.x = element_text(angle = 90, hjust = 0)) +
  ggtitle("Numero de Pokemon No Legendarios del Type-1")
```

Este nuevo gráfico muestra la cantidad de Pokémon no legendarios según su tipo primario (type1).
Vemos que el tipo más común es Water, Normal, Grass y Bug.

## B.3. Gráfico de dispersión – Scatterplots

Ejemplo dado de un gráfico de dispersión entre ataque y defensa.
```{r warning=FALSE}
ggplot(data = df, aes(attack, defense)) +
  geom_point(aes(color=is_legendary), alpha = 0.8) +
  scale_color_gradient(low="green", high = "blue") +
  ggtitle("Contraste  Defensa vs Ataque") +
  geom_label_repel(data=subset(df,attack > 150 | defense > 160 | attack < 25 | defense < 25), 
  aes(label=name),
  box.padding = 0.35, point.padding = 0.5, size = 3,
  segment.color = 'grey50')
```

Ahora graficamos la dispersión entre attack y speed para los legendarios:
```{r warning=FALSE, message=FALSE}
speed_attack_legendary <- ggplot(na.omit(df), aes(attack, speed)) + 
  geom_point(aes(color=is_legendary)) +
  geom_label_repel(data=subset(df, (attack > 170 | speed > 150) & is_legendary == 1), aes(label=name), 
                   box.padding = 0.35, point.padding = 0.5, segment.color = 'grey50') + 
  geom_smooth(method = "lm") 
 
print(speed_attack_legendary) 
```

Ahora graficamos un grafico similar pero para attack y weight_kg para los legendarios y etiquetamos a los pokemon con attack > 150 o weight_kg > 650:
```{r warning=FALSE, message=FALSE}
weight_attack_legendary <- ggplot(na.omit(df), aes(attack, weight_kg)) + 
  geom_point(aes(color=is_legendary)) +  
  geom_label_repel(data=subset(df, (attack > 150 | weight_kg > 650) & is_legendary == 1), aes(label=name), 
                   box.padding = 0.35, point.padding = 0.5, segment.color = 'grey50') + 
  geom_smooth(method = "lm")

print(weight_attack_legendary)
```

Ahora graficamos un grafico similar pero para attack y height_m para los legendarios y etiquetamos a los pokemon con attack > 150 o height_m > 7.5:
```{r warning=FALSE, message=FALSE}
height_attack_legendary <- ggplot(na.omit(df), aes(attack, height_m)) + 
  geom_point(aes(color=is_legendary)) +  
  geom_label_repel(data=subset(df, (attack > 150 | height_m > 7.5) & is_legendary == 1), aes(label=name), 
                   box.padding = 0.35, point.padding = 0.5, segment.color = 'grey50') + 
  geom_smooth(method = "lm")

print(height_attack_legendary)
```

Ahora graficamos un grafico similar pero para attack y hp para los legendarios y etiquetamos a los pokemon con attack > 170 o hp > 190:
```{r warning=FALSE, message=FALSE}
hp_attack_legendary <- ggplot(na.omit(df), aes(attack, hp)) + 
  geom_point(aes(color=is_legendary)) +  
  geom_label_repel(data=subset(df, (attack > 170 | hp > 190) & is_legendary == 1), aes(label=name), 
                   box.padding = 0.35, point.padding = 0.5, segment.color = 'grey50') + 
  geom_smooth(method = "lm")

print(hp_attack_legendary)
```

## B.4. Diagramas de Caja o Boxplots
Un boxplot es una representación gráfica que muestra la distribución de un conjunto de datos a través de sus cuartiles. Los boxplots son útiles para identificar la presencia de valores atípicos (outliers) y para comparar la distribución de diferentes grupos.

Al analizar los boxplots vemos que exista mas valores atipicos en cuantos a atributos dentro de los pokemon no-leyendarios que en los legendarios.
En amarillo tenemos los pokemon no legendarios y en verde los legendarios.
```{r warning=FALSE}
# Select relevant columns
box_plot_attr <- select(df, type1, is_legendary, hp, defense, attack, sp_attack, sp_defense, speed)

# Separate legendary and non-legendary Pokémon
box_plot_attr_leg <- filter(box_plot_attr, is_legendary == 1)
box_plot_attr_nor <- filter(box_plot_attr, is_legendary == 0)

# Reshape to long format
box_plot_attr_leg_long <- gather(box_plot_attr_leg, attribute, value, -c(type1, is_legendary))
box_plot_attr_nor_long <- gather(box_plot_attr_nor, attribute, value, -c(type1, is_legendary))

# Create boxplots
bp_leg <- ggplot(data = box_plot_attr_leg_long, aes(attribute, value)) +
  geom_boxplot(fill = "green4") +
  ggtitle("Pokémon Legendario")

bp_nor <- ggplot(data = box_plot_attr_nor_long, aes(attribute, value)) +
  geom_boxplot(fill = "yellow2") +
  ggtitle("Pokémon No Legendario")

# Display plots side by side
grid.arrange(bp_leg, bp_nor, ncol = 2)

```

## B.5. Mapas de calor 
Un mapa de calor es una representación gráfica de datos en la que los valores se representan mediante colores. Los mapas de calor son útiles para visualizar patrones, tendencias y correlaciones en grandes conjuntos de datos.

Nuestro primer ejemplo se basa en analizar mas en detalle los pokemon tipo Ice:
```{r warning=FALSE, message=FALSE}
hmap_attr <- select(df, type1, is_legendary, hp, defense, attack, sp_attack, sp_defense, speed) 
hmap_attr_leg <- filter(hmap_attr, is_legendary == 1) 
hmap_attr_leg <- group_by(hmap_attr_leg, type1) 
hmap_attr_leg <- summarise(hmap_attr_leg, hp=median(hp), attack=median(attack), 
defense=median(defense), sp_attack=median(sp_attack), sp_defense=median(sp_defense), 
speed=median(speed)) 
 
hmap_attr_leg_m <- melt(hmap_attr_leg) 
hm.palette <- colorRampPalette(rev(brewer.pal(5, 'RdYlBu')), space='Lab') 
 
ggplot(data=hmap_attr_leg_m,  aes(type1,  variable))  +  geom_tile(aes(fill=value))  +  ggtitle("Pokémon 
Legendaio:  Type1  -  Atributo")  +  scale_fill_gradientn(colours  =  hm.palette(100))  +  theme(axis.text.x  = 
element_text(angle=90, hjust=0)) + coord_equal()
```

Ahora realizamos el mismo mapa de calor pero para los pokemon no legendarios:
```{r warning=FALSE, message=FALSE}
hmap_attr <- select(df, type1, is_legendary, hp, defense, attack, sp_attack, sp_defense, speed) 
hmap_attr_norm <- filter(hmap_attr, is_legendary == 0) 
hmap_attr_norm <- group_by(hmap_attr_norm, type1) 
hmap_attr_norm <- summarise(hmap_attr_norm, hp=median(hp), attack=median(attack), 
defense=median(defense), sp_attack=median(sp_attack), sp_defense=median(sp_defense), 
speed=median(speed)) 
 
hmap_attr_norm_m <- melt(hmap_attr_norm) 
hm.palette <- colorRampPalette(rev(brewer.pal(5, 'RdYlBu')), space='Lab') 
 
ggplot(data=hmap_attr_norm_m,  aes(type1,  variable))  +  geom_tile(aes(fill=value))  +  ggtitle("Pokémon 
Legendaio:  Type1  -  Atributo")  +  scale_fill_gradientn(colours  =  hm.palette(100))  +  theme(axis.text.x  = 
element_text(angle=90, hjust=0)) + coord_equal()
```
Al analizar el segundo mapa de calor vemos que los pokemon no legendarios tienden a ser mas "dispersos" en cuanto a sus atributos, ya que no se concentran en un solo tipo de pokemon, salvo un par de puntos mas notables como steel y defense, o fighting y attack, aparte de eso no presentan tanta concentración.
Pero parecen que igual se nivalan en cuanto a sus atributos, ya que la mayoría de los pokemon con una estadistica alta tienen otras mas bajas.

## B.6. Matriz de Correlación

```{r warning=FALSE, message=FALSE}
hmap_attr <- select(df, type1, is_legendary, hp, defense, attack, sp_attack, sp_defense, speed) 
hmap_attr_leg <- filter(hmap_attr, is_legendary == 1) 
hmap_attr_leg <- group_by(hmap_attr_leg, type1) 
hmap_attr_leg <- summarise(hmap_attr_leg, hp=median(hp), attack=median(attack), 
defense=median(defense), sp_attack=median(sp_attack), sp_defense=median(sp_defense), 
speed=median(speed)) 
 
row.names(hmap_attr_leg) <- hmap_attr_leg$type1 
hmap_attr_leg$type1 <- NULL 
hmap_attr_leg$is_legendary <- NULL 
 
hmap_attr_leg_cor <- cor(hmap_attr_leg) 
hmap_attr_leg_cor_m <- melt(hmap_attr_leg_cor) 
hm.palette <- colorRampPalette(rev(brewer.pal(4, 'RdBu')), space='Lab')
ggplot(data=hmap_attr_leg_cor_m, aes(Var1, Var2)) + geom_tile(aes(fill=value)) + ggtitle("Correlación 
de Atributos - Legendarios") + scale_fill_gradientn(colours = hm.palette(100)) + coord_equal()
```

### Análisis de la efectividad de los Pokémon basados en su tipo de ataque primario. 
Se quiere encontrar la efectividad de los Pokémon basados en su tipo de ataque primario contra otros pokemones.
```{r warning=FALSE, message=FALSE}
# se vuelve a cargar el dataset
df <- (read.csv(file.choose(), header = TRUE, encoding = "UTF-8"))
attach(df)
 
df <- tibble::as_tibble(df) 
colnames(df)[25] <- "classification" 
df$capture_rate <- as.numeric(df$capture_rate) 
 
 
# Para esto seleccionamos un sub-conjunto de los datos:
 
df_fight_against <- select(df, type1, against_bug:against_water) 
head(df_fight_against) 
 
# Se deben encontrar la mediana de todas las columnas against_type 
 
df_fight_against_g <- group_by(df_fight_against, type1) 
 
df_fight_against_summ <- summarise(df_fight_against_g,  
                                   against_bug = median(against_bug),  
                                   against_dark = median(against_dark),  
                                   against_dragon = median(against_dragon), 
                                   against_electric = median(against_electric), 
                                   against_fairy = median(against_fairy), 
                                   against_fight = median(against_fight), 
                                   against_fire = median(against_fire), 
                                   against_flying = median(against_flying), 
                                   against_ghost = median(against_ghost), 
                                   against_grass = median(against_grass), 
                                   against_ground = median(against_ground), 
                                   against_ice = median(against_ice), 
                                   against_normal = median(against_normal),
                                   against_poison = median(against_poison),
                                   against_psychic = median(against_psychic),
                                   against_rock = median(against_rock),
                                   against_steel = median(against_steel),
                                   against_water = median(against_water))
 
df_fight_against_long <- melt(df_fight_against_summ)
hm.palette <- colorRampPalette(rev(brewer.pal(9, 'RdYlBu')), space='Lab')
 
ggplot(data=df_fight_against_long, aes(type1, variable)) + geom_tile(aes(fill=value)) +
scale_fill_gradientn(colours = hm.palette(100)) + coord_equal() + 
theme(axis.text.x=element_text(angle=90, hjust=0)) + ggtitle("Efectividad por tipo de Pokemon")
```