---
title: "Análisis Exploratorio de Datos y gráficos depurados" # "Exploratory data analysis Pokemon dataset"
author: "Archibald Emmanuel Carrion Claeys"
output:  pdf_document
---

# A. Primera parte
## A.1. Información general

Empezamos realizando un lectura de los datos. En este caso, el dataset es un archivo CSV que contiene información sobre Pokémon.

```{r results = 'hide', message=FALSE, warning=FALSE}
df <- (read.csv(file.choose(), header = TRUE, encoding = "UTF-8"))
attach(df)

# Resumen informativo de los datos - tendencias
summary(df)
``` 

Podemos conseguir información general sobre el dataset usando str() y glimpse().
```{r results = 'hide', message=FALSE, warning=FALSE}
# Información básica
str(df)
# glimpse() es una función del paquete dplyr que proporciona una
# vista rápida de los datos
library(dplyr)
glimpse(df)

# adicionalmente tambien existe summary() que nos da un resumen de las
# variables, como  cuartiles  y  datos  máximos  y mínimos
summary(df)
```

No se agregaron las salidas de los 2 chunks anteriores, ya que son muy extensas, y pueden facilmente ser consultadas en el archivo csv adjunto.
Algunos de los datos mas valiosos que se agregara al reporte son los siguientes
- attack
- defense
- hp
- weight_kg
- height_m

```{r}
summary(df$attack)
summary(df$defense)
summary(df$hp)
summary(df$weight_kg)
summary(df$height_m)
```

Las variables categoricas se pueden obtener usando la función table() o count().
En R, una variable categórica es aquella que puede tomar un número limitado de valores distintos, representando categorías o grupos.
```{r}
# Variables categoricas
table(df$type1)
table(df$type2)

count(df, type1)
count(df, type2)
```

## A.2. Histogramas
Un histograma es una representación gráfica de la distribución de un conjunto de datos que muestra la frecuencia de los valores en intervalos o "bins".
Se usa para analizar la distribución de una variable continua, como la altura o el peso de los Pokémon.

### Histograma de la variable hp
```{r}
# Por ejemplo, el siguiente código construye un histograma para la variable hp

hist(df$hp)

# Se puede hacer un poco más claro agregando título y etiquetas:
hist(df$hp,
     main = "Distribución de variable hp",
     xlab = "HP",
     col = "lightblue",
     border = "black")
```

### Histograma de la variable attack
```{r}
# Histograma de la variable attack
hist(df$attack,
     main = "Distribución de variable attack",
     xlab = "Attack",
     col = "lightblue",
     border = "black")
```
### Histograma de la variable defense
```{r}
# Histograma de la variable defense
hist(df$defense,
     main = "Distribución de variable defense",
     xlab = "Defense",
     col = "lightblue",
     border = "black")
```
### Histograma de la variable weight_kg
```{r}
# Histograma de la variable weight_kg
hist(df$weight_kg,
     main = "Distribución de variable weight_kg",
     xlab = "Weight (kg)",
     col = "lightblue",
     border = "black")
```
### Histograma de la variable height_m
```{r}
# Histograma de la variable height_m
hist(df$height_m,
     main = "Distribución de variable height_m",
     xlab = "Height (m)",
     col = "lightblue",
     border = "black")
```

## A.3. Boxplots (cajas y bigotes)
Un boxplot es una representación gráfica que muestra la distribución de un conjunto de datos a través de sus cuartiles.
Los boxplots son útiles para identificar la presencia de valores atípicos (outliers) y para comparar la distribución de diferentes grupos.

### Boxplot de la variable attack
```{r}
boxplot(attack ~ type1,
        data = df,
        main = "Ataque por Tipo de Pokémon",
        xlab = "Tipo",
        ylab = "Ataque",
        las = 2,
        col = "lightgreen")
```

### Boxplot de la variable defense por tipo de Pokémon
```{r}
boxplot(defense ~ type1,
        data = df,
        main = "Defensa por Tipo de Pokémon",
        xlab = "Tipo",
        ylab = "Defensa",
        las = 2,
        col = "lightgreen")
```

### Boxplot de la variable hp por generación de Pokémon
```{r}
boxplot(hp ~ generation,
        data = df,
        main = "HP por Generación de Pokémon",
        xlab = "Generación",
        ylab = "HP",
        las = 1,
        col = "lightblue")
```

## A.4. Gráficos de dispersión