---
title: "Análisis Exploratorio de Datos y gráficos depurados" # "Exploratory data analysis Pokemon dataset"
author: "Archibald Emmanuel Carrion Claeys"
output:  pdf_document
---

# A. Primera parte
## A.1. Información general

Empezamos realizando un lectura de los datos. En este caso, el dataset es un archivo CSV que contiene información sobre Pokémon.

```{r results = 'hide', message=FALSE, warning=FALSE}
df <- (read.csv(file.choose(), header = TRUE, encoding = "UTF-8"))
attach(df)

# Resumen informativo de los datos - tendencias
summary(df)
``` 

Podemos conseguir información general sobre el dataset usando str() y glimpse().
```{r results = 'hide', message=FALSE, warning=FALSE}
# Información básica
str(df)
# glimpse() es una función del paquete dplyr que proporciona una
# vista rápida de los datos
library(dplyr)
glimpse(df)

# adicionalmente tambien existe summary() que nos da un resumen de las
# variables, como  cuartiles  y  datos  máximos  y mínimos
summary(df)
```

No se agregaron las salidas de los 2 chunks anteriores, ya que son muy extensas, y pueden facilmente ser consultadas en el archivo csv adjunto.
Algunos de los datos mas valiosos que se agregara al reporte son los siguientes
- attack
- defense
- hp
- weight_kg
- height_m

```{r}
summary(df$attack)
summary(df$defense)
summary(df$hp)
summary(df$weight_kg)
summary(df$height_m)
```

Las variables categoricas se pueden obtener usando la función table() o count().
En R, una variable categórica es aquella que puede tomar un número limitado de valores distintos, representando categorías o grupos.
```{r}
# Variables categoricas
table(df$type1)
table(df$type2)

count(df, type1)
count(df, type2)
```

