---
title: "Laboratorio #4:  ANOVA de una vía"
output: pdf_document
---

## Primera parte – Ejercicio guiado y conceptos
### 1 Cargue el archivo weight.csv en RStudio

Primero cargaremos el archivo bd_server.csv y aseguraremos que la columna "motor" sea interpretada como un factor.

```{r cargar_datos_0}
# Cargar el archivo
bd_server <- read.csv("bd_server.csv", header = TRUE, encoding = "UTF-8")

# Asegurar que la columna motor sea un factor
bd_server$motor <- as.factor(bd_server$motor)
```

Verificamos la estructura de los datos para asegurarnos de que la columna "motor" sea un factor:

```{r verificar_estructura_0}
summary(bd_server)
```

### 2 Revise las primeras 6 lineas del dataframe

Revisamos las primeras filas del conjunto de datos para entender su estructura:

```{r revisar_datos_0}
head(bd_server)
```

El dataframe muestra el motor de base de datos utilizado y el tiempo de respuesta en milisegundos para cada prueba.


### 3 Calculamos la media y la desviación estándar para cada tratamiento

Calculamos la media y la desviación estándar del tiempo de respuesta para cada motor de base de datos:

```{r}
if (!requireNamespace("dplyr", quietly = TRUE)) {
  install.packages("dplyr")
}
library(dplyr)
```

```{r estadisticas_descriptivas}
bd_server %>%
  group_by(motor) %>%
  summarise(media = mean(respuesta),
            desv_est = sd(respuesta))
```


### 4 También creamos un diagrama de cajas para cada uno de los tres programas para visualizar la distribución de la pérdida de peso para cada programa
Creamos un diagrama de cajas para visualizar la distribución del tiempo de respuesta para cada motor de base de datos:

```{r boxplot}
boxplot(respuesta ~ motor,
        data = bd_server,
        main = "Tiempo de respuesta por motor de base de datos",
        xlab = "Motor de BD",
        ylab = "Tiempo de respuesta (ms)",
        col = "steelblue",
        border = "black")
```

Los diagramas de caja nos permiten visualizar la distribución del tiempo de respuesta para cada motor de base de datos, mostrándonos la mediana, los cuartiles y los posibles valores atípicos.

### 5 Modelo de datos e hipótesis nula y alternativa

Definimos el modelo de datos para este ANOVA utilizando el modelo de los efectos:

$$Y_{ij} = \mu + \tau_i + \varepsilon_{ij}$$

Donde:
- $\mu$ es un parámetro común a todos los tratamientos (la media global)
- $\tau_i$ es el efecto del tratamiento i-ésimo, donde i = 1 corresponde a PostgreSQL, i = 2 corresponde a MySQL, i = 3 corresponde a MongoDB e i = 4 corresponde a Redis.
- j = 1, 2, ..., 12 corresponde a cada una de las repeticiones.
- $\varepsilon_{ij}$ representa los errores del modelo, que siguen una distribución normal e independiente con media 0 y varianza $\sigma^2$.

Las hipótesis a probar son:

- $H_0: \tau_1 = \tau_2 = \tau_3 = \tau_4 = 0$ (los efectos de los motores de base de datos son iguales)
- $H_1:$ Al menos un $\tau_i \neq 0$ (al menos un motor tiene un efecto diferente)

Alternativamente, en términos de medias:
- $H_0: \mu_1 = \mu_2 = \mu_3 = \mu_4$ (las medias de tiempo de respuesta son iguales)
- $H_1:$ Al menos dos medias son diferentes

Establecemos un nivel de significancia de 0.05 para todas las pruebas de este análisis.

### 6 Ajuste del modelo ANOVA unidireccional

Procedemos a ajustar el modelo ANOVA de una vía:

```{r ajuste_modelo}
modelo <- aov(respuesta ~ motor, data = bd_server)
summary(modelo)
```

### 7 Comprobación de los supuestos del modelo
Para que los resultados del ANOVA sean válidos, debemos verificar que se cumplan los siguientes supuestos:

### 7.1 Normalidad de los residuales

Primero, graficamos el QQ-plot de los residuales para evaluar visualmente la normalidad:

```{r qq_plot}
plot(modelo, which = 2)
```

### 7.2 Homogeneidad de varianzas

Evaluamos la igualdad de varianzas a través del gráfico de residuales vs valores ajustados:

```{r residuales_vs_ajustados}
plot(modelo, which = 1)
```

### 7.3 Independencia de los residuales

Graficamos los residuales en función del orden de las observaciones para evaluar la independencia:

```{r independencia}
# Añadimos una columna con el orden de las observaciones
bd_server$obs <- 1:nrow(bd_server)

# Graficamos los residuales vs el orden de las observaciones
residuos <- residuals(modelo)
plot(bd_server$obs, residuos,
     main = "Residuales vs Tiempo",
     xlab = "Orden de observación",
     ylab = "Residuales",
     pch = 20,
     col = "blue")
abline(h = 0, col = "red", lty = 2)
```

### 8 Para probar formalmente el supuesto de normalidad debemos ejecutar la prueba Shapiro Wilks sobre los residuales. Usamos el mismo razonamiento de hipótesis nula e hipótesis alternativa. En este caso la hipótesis nula es que los residuales siguen una distribución normal, mientr que la alternativa sería que los residuales no siguen una distribución normal.

### 8.1 Prueba de normalidad

Realizamos la prueba de Shapiro-Wilk para evaluar formalmente la normalidad de los residuales:

```{r shapiro_test}
shapiro.test(modelo$residuals)
```

### 8.2 Prueba de homogeneidad de varianzas

Realizamos las pruebas de Bartlett y Levene para evaluar la igualdad de varianzas:

```{r bartlett_test}
bartlett.test(respuesta ~ motor, data = bd_server)
```

```{r levene_test}
library(car)
leveneTest(respuesta ~ motor, data = bd_server)
```


### 9 Análisis de las diferencias de tratamiento

Si el ANOVA resultó significativo, procedemos a realizar pruebas post-hoc para determinar cuáles motores de base de datos difieren entre sí:

```{r tukey_test}
TukeyHSD(modelo, conf.level = 0.95)
```

### 10. También podemos visualizar los intervalos de confianza del 95 % que resultan de la prueba de Tukey usando la función plot(TukeyHSD()) en R

Visualizamos los intervalos de confianza del 95% que resultan de la prueba de Tukey:

```{r tukey_plot}
plot(TukeyHSD(modelo, conf.level = 0.95))
```

### 11 Reportando los resultados de una ANOVA de una vía
Calculamos el tamaño del efecto (eta cuadrado) para determinar la proporción de la varianza total que es explicada por el factor "motor":

```{r eta_squared}
# install the package lsr if not already installed
if (!requireNamespace("lsr", quietly = TRUE)) {
  install.packages("lsr")
}
library(lsr)
etaSquared(modelo, anova = TRUE)
```

### 12 También, en R puede obtenerse mediante la función etaSquared() de paquete lsr.

Calculamos la potencia del test para determinar la probabilidad de detectar correctamente un efecto significativo:

```{r potencia}
# Extraemos las sumas de cuadrados del modelo
anova_results <- summary(modelo)[[1]]
between_var <- anova_results[1, "Mean Sq"]
within_var <- anova_results[2, "Mean Sq"]

power.anova.test(groups = 4, n = 12, between.var = between_var, within.var = within_var, sig.level = 0.05)
```

### 13 Para determiner la potencia
