---
title: "lab_clase_05_06"
output:
  html_document:
    df_print: paged
  pdf_document: default
date: "2025-05-22"
---

```{r setup, include=FALSE}
knitr::opts_chunk$set(echo = TRUE)
```

## Importar dependencias

```{r imports}
if (!requireNamespace("tidyverse", quietly = TRUE)) {
  install.packages("tidyverse")
}

library(tidyverse)
```


```{r}
IDE= (read.csv(file.choose(), header=T, encoding = "UTF-8"))
attach(IDE)
```

Renombrar categorías de desarrolladores

```{r}
IDE$Experiencia <- factor (IDE$Experiencia,
 levels = c(0.5, 1, 2),
 labels = c("Nov", "Int", "Ava"))
```

Ajustar ANOVA con interacción

```{r}
res.aov_inter <- aov(Duracion ~ Herramienta * Experiencia, data = IDE)
summary(res.aov_inter)
```
Pregunta 1. Indique si :
1. La variable Experiencia es significativa o no
2. La variable Herramienta es significativa o no
3. La interacción entre ambas variables es significativa o no

Experiencia son significativas (1.42e-10< 0.05 ), mientras que la variable Herramienta no lo es (0.1450>0.05 ).
La intereaccion entre ambas si es significativa (0.0401<0.05)


Para determinar qué niveles de Experiencia son los que presentan diferencias se realiza
prueba de múltiples comparaciones (Tukey)
```{r}
TukeyHSD(res.aov_inter, which = "Experiencia")
```

Pregunta 2. Indique entre qué niveles de la variable Experiencia hay diferencias
significativas.

Hay diferencias significativas entre los niveles Avanzado y Novato y entre Avanzado e Intermedio, pero no entre Intermedio y Novato.

```{r}
IDE %>%
 ggplot() +
 aes(x = Herramienta, color = Experiencia, group = Experiencia, y = Duracion) +
 stat_summary(fun = mean, geom = "point") +
 stat_summary(fun = mean, geom = "line")
```

```{r}
IDE %>%
 ggplot() +
 aes(x = Experiencia, color = Herramienta, group = Herramienta, y = Duracion) +
 stat_summary(fun = mean, geom = "point") +
 stat_summary(fun = mean, geom = "line")
```
Sin embargo, los gráficos sólo sirven para un análisis preliminar, pero no determinan dónde
está la interacción, como sí lo haría un estadístico. Para eso vamos a realizar unos
contrastes.
Primero se carga la biblioteca emmeans

```{r}
options(repos = c(CRAN = "https://cloud.r-project.org/"))
install.packages("emmeans")

library(emmeans)
```


```{r}
means_aov <- emmeans(res.aov_inter, ~ Herramienta * Experiencia)
print(means_aov)
```

```{r}
contrast(means_aov, method = list("VSCode_Nov vs IntelliJ_Ava" = c(0, 1, 0, 0, -1, 0)))
```
```{r}
contrast(means_aov,
 method = list("Interacción Novato - Intermedio" = c(1, -1, -1, 1, 0, 0 )))
```

El contraste de medias entre Intermedio y Avanzado sería:

```{r}
contrast(means_aov,
 method = list("Interacción Intermedio - Avanzado" = c(0, 0, 1, -1, -1, 1)))
```


```{r}
contrast(means_aov,
 method = list("Interacción Novato - Avanzado" = c(1, -1, 0, 0, -1, 1)))
```
# 1. Ajustar el modelo y calcular las medias marginales
```{r}
model <- aov(Duracion ~ Herramienta * Experiencia, data = IDE)
means <- emmeans(model, ~ Herramienta * Experiencia)
```

# 2. Definir manualmente los contrastes de interacción
# (Comparar cómo cambia el efecto de Herramienta entre pares de niveles de Experiencia)

```{r}
interaction_contrasts <- list(
 "Interacción Nov vs Int" = c(1, -1, -1, 1, 0, 0), # Efecto en Nov vs Int
 "Interacción Nov vs Ava" = c(1, -1, 0, 0, -1, 1), # Efecto en Nov vs Ava
 "Interacción Int vs Ava" = c(0, 0, 1, -1, -1, 1)) # Efecto en Int
```

# 3. Calcular los contrastes y mostrar resultados
```{r}
interaction_results <- contrast(means, method = interaction_contrasts,
 adjust = "none") # En este caso inicial no se hace ajuste.
print(interaction_results)

```
Ahora realicemos los contrastes pero agregando la corrección de Holm-Bonferroni

```{r}
interaction_results <- contrast(means, method = interaction_contrasts,
 adjust = "holm")
print(interaction_results)
```

Pregunta 3. Dado que los valores p se modifican en el Resultado 10 (con corrección) en
relación con los Resultados 6, 7 y 8 (individuales), ¿qué se puede decir de las conclusiones
respecto de la interacción: se mantienen las conclusiones de interacción de cada par de
Experiencias que se encontraron individualmente o hay alguna que se modifica?



# Conclusiones

Para los resultados individuales (6, 7 y 8) solo la interacción entre Novato y Avanzado es significativa (p = 0.0126) y después de aplicar la corrección (10) sigue siendo significativa (p = 0.0379) aunque casi se duplica su p-value.
Las demas interacciones nunca son significativas ya que se mantienen mayor a 0.05.
